臺灣新竹地方法院民事判決  
110年度重訴字第198號
原      告  呂源文  
            余聰澤  
            胡玉香  
            何秀龍  
            許瀚云  
            古冀鎧  
            陳秋香  
            任錫州  
共      同
訴訟代理人  彭火炎律師
被      告  財政部國有財產署北區分署即鄭蕙織之遺產管理人

法定代理人  郭曉蓉  
訴訟代理人  戴婉如  
上列當事人間分割共有物事件，本院於民國110年11月3日辯論終
結，判決如下：
    主      文
兩造共有坐落新竹縣○○鎮○○段○○○○○○○○○地號土地准予合併分割
，分割方法如附表所示。
原告呂源文應補償被告新臺幣參萬玖仟壹佰伍拾元。
訴訟費用由被告負擔二○○○分之五，餘由原告負擔。
    事實及理由
一、原告主張：坐落新竹縣○○鎮○○段00000○000地號土地（下稱
    系爭土地）係兩造共有，權利範圍如附表所示，使用分區皆
    為變更竹東都市計畫內住宅區。被告持有系爭土地面積僅1.
    34平方公尺，故未占有使用系爭土地，其餘土地均作為原告
    或前手等於民國70年間向建設公司、原告呂源文購入之建物
    基地或巷道使用。原告均同意系爭土地合併分割，採行附表
    所示之分割方案，由原告等人分得系爭土地，其中由原告呂
    源文取得新竹縣竹東地政事務所110年9月9日複丈成果圖（
    下稱附圖）所示R位置面積1.35平方公尺，並以每平方公尺
    新臺幣（下同）29,000元價格，由原告呂源文補償被告39,1
    50元。
二、被告則以：對於原告提出之金錢補償方案沒有意見。
三、本院之判斷：　
（一）按各共有人，除法令另有規定外，得隨時請求分割共有物
      。但因物之使用目的不能分割或契約訂有不分割之期限者
      ，不在此限，民法第823條第1項定有明文。查系爭2筆土
      地為兩造共有，各共有人應有部分如附表所示，依其使用
      目的並無不能分割情形，而兩造就系爭土地亦無不分割之
      約定，惟迄未能達成分割之協議，為兩造所不爭，並有土
      地登記謄本在卷可稽（本院卷第105-123頁），依上開規
      定，原告就系爭土地訴請裁判分割，於法自屬有據。
（二）次按，共有物之分割，依共有人協議之方法行之。分割之
      方法不能協議決定，或於協議後因消滅時效完成經共有人
      拒絕履行者，法院得因任何共有人之請求，命為下列分配
      ：一、以原物分配於各共有人，但各共有人均受原物之分
      配顯有困難者，得將原物分配於部分共有人。二、原物分
      配顯有困難時，得變賣共有物，以價金分配於各共有人；
      或以原物之一部分分配於各共有人，他部分變賣，以價金
      分配於各共有人。以原物分配時，如共有人中有未受分配
      ，或不能按其應有部分受分配者，得以金錢補償之。以原
      物為分配時，因共有人之利益或其他必要情形，得就共有
      物之一部分仍維持共有。共有人相同之數不動產，除法令
      另有規定外，共有人得請求合併分割。共有人部分相同之
      相鄰數不動產，各該不動產均具應有部分之共有人，經各
      不動產應有部分過半數共有人之同意，得適用前項規定，
      請求合併分割。但法院認合併分割為不適當者，仍分別分
      割之，民法第824條第1至6項分別定有明文。因此請求共
      有物之分割，應由法院依民法第824條規定命為適當之分
      配，不受當事人主張之拘束，法院為共有物分割時，應斟
      酌共有物之性質、經濟效益及全體共有人之利益，並應符
      合公平原則，且社會利益亦應考慮在內。而各共有人在分
      割前之使用狀況，固應加以考量，惟該使用狀況縱共有人
      間有分管之約定，法院亦不受其拘束。
（三）經查，系爭2筆土地之共有人有部分相同，且地段相同、
      地界相連、使用分區均為住宅區，原告主張合併分割，被
      告對此並無意見（見本院卷第84頁），是依民法第824條
      第6項之規定，原告自得請求合併分割；且若進行上開各
      筆土地之單獨分割，各共有人所分得之土地將有面積較小
      且零碎散置之情形，不利於共有人之使用開發，亦與經濟
      效益不符，是本件自應予以合併分割。次查，附圖所示J
      、B、A位置依序為門牌號碼明星路252巷27、29號房屋、
      附圖所示M、L、E、D位置依序為門牌號碼明星路252巷26
      、28、30號房屋、附圖所示O、N、F、P、G、H位置依序為
      門牌號碼明星路240巷25、27、29號房屋，附圖所示C、K
      、R位置為明星路252巷道、I、Q位置為明星路240巷道，
      路寬均為6公尺等情，業據本院於110 年9 月9日會同地政
      人員及兩造勘驗現場，並囑託新竹縣竹東地政事務所派員
      測量屬實，此有現況圖、勘驗筆錄、說明圖、土地複丈成
      果圖及現場照片在卷可憑（見本院卷第19頁、第149-155
      頁、第185-191頁）。原告主張系爭土地上之房屋分別為
      其等所有，因地籍重測致房屋與基地位置面積產生差異，
      為使房地合一，免去拆屋爭執，故提出如附表所示之分割
      方案（原告彼此間分得土地面積增減不另為金錢找補），
      並由原告呂源文補償被告39,150元，此為被告所不反對，
      本院審酌當事人之意願、系爭土地之現有使用狀況、對外
      通行問題、位置、形狀、分割後之土地利用效益及兩造所
      獲之利益等一切情狀，認前述分割方案保留具經濟價值地
      上物得維持現狀繼續使用，符合土地分割之經濟效用及共
      有人全體之利益，堪認係適當、公允之分割方法，爰判決
      如主文第一、二項所示。
（四）末按，分割共有物之訴，核其性質，兩造本可互換地位，
      本件原告起訴雖於法有據，然被告之應訴乃法律規定所不
      得不然，且本件分割結果，共有人均蒙其利，茲斟酌兩造
      所受利益，並參酌其等應有部分之比例，爰就本件訴訟費
      用負擔判決如主文第三項所示。　　　　　　
四、本件判決之基礎已臻明確，兩造其餘之攻擊、防禦方法及舉
    證，經審酌核與判決結果無影響，爰不一一予以論列，併此
    敘明。
五、訴訟費用負擔之依據：民事訴訟法第80條之1、第85條第1項
    。
中　　華　　民　　國　　110 　年　　11　　月　　30　　日
                  民事第二庭  法  官  傅伊君
以上正本係照原本作成。　　　　　　　　　
如不服本判決，應於送達後20日內，向本院提出上訴狀（須按對
造人數提出繕本）及表明上訴理由，並依上訴利益繳交第二審裁
判費。如委任律師提起上訴者，應一併繳納上訴審裁判費。　
中　　華　　民　　國　　110 　年　　12　　月　　1 　　日
                              書記官  李勻淨
附表：